【裁判字號】    85,台上,2541
【裁判日期】    850523
【裁判案由】    背信
【裁判全文】
最高法院刑事判決                              八十五年度台上字第二五四一號
    上  訴  人  麗鴻洋傘有限公司
    法定代理人  丙○○
    被      告  乙○○
                甲○○
    右  一  人
    選任辯護人  邱俊哲律師
右上訴人因自訴被告等背信案件，不服台灣高等法院八十四年九月廿一日第二審判決
（八十四年度上訴字第四四○九號，自訴案號：台灣台北地方法院八十四年度自字第
五二○號），提起上訴，本院判決如左：
    主  文
原判決關於甲○○部分撤銷，發回台灣高等法院。
其他上訴駁回。
    理  由
發回更審部分：
本件原判決以自訴意旨略以：自訴人於民國七十五年間在台灣省合作金庫新店支庫開
立甲種存款帳號，被告甲○○當時任該支庫經理，意圖為自己不法之利益，於八十年
七月十日上午，由該支庫承辦人以電話通知自訴人謂當日到期支票甚多，存款不足等
語，自訴人乃調度現款共新台幣（下同）七十一萬元存入以資肆應，被告竟背信，擅
以自訴人欠該支庫款項為由，行使抵銷權，將該入款扣抵，使自訴人該日經提示之
支票十二張不獲支付，因認被告牽連犯有背信、詐欺罪嫌云云，經審理結果，認不能
證明被告犯罪，因而維持第一審此部分諭知被告無罪之判決，駁回上訴人在第二審之
上訴，固非無見。
惟按甲種存戶簽發支票，委託銀行於見票時付款，則存戶與銀行之間即發生委任關係
，此觀票據法第四條、第一百廿五條第一項第五款、第一百卅五條規定自明，既為委
任關係，受委任人即有遵照委任人之指示處理委任事務之義務（本院六十五年度台上
字第一二五三號民事判例參照），上訴人既在該新店支庫開立甲種存款帳戶，簽發支
票使用，與該支庫間即有委任關係存在。又經理人對於第三人之關係，就商號視為其
有為管理上一切必要行為之權，民法第五百五十四條第一項定有明文，被告甲○○既
為該支庫之經理，就與上訴人間之支票存款業務，有為一切必要行為之權義，原判決
謂其非受自訴人之委任，已非無疑。矧銀行對於貸款戶在各該銀行所設甲種存款帳戶
內之存款，在雙方終止該存款往來契約前，銀行對該存戶並無返還存款之義務，即與
民法第三百三十四條抵銷之要件不合，不能主張與存戶對銀行所負之債務為抵銷，庶
支票制度之安全與信用得以確保，該新店支庫以上訴人欠其之押貸款，與上述上訴
人入甲存帳戶之款抵銷，在民事上無抵銷之效力（故各該支票之執票人信毅興企業
有限公司等起訴請求台灣省合作金庫給付票款事件，經本院八十一年度台上字第二六
七二號裁定執票人勝訴確定），證人呂學龍在原審審理時亦證稱此部分由被告認定核
可，則被告是否認識該抵銷主張無效力猶為之，與其是否有違背其任務之行為至有關
係，原審未就此方面調查，遽認被告非受委任，該抵銷主張為民事糾紛云云，自有證
據調查未盡及理由未備之違誤。此部分上訴意旨指摘原判決不當，非無理由，應認有
發回更審之原因。至詐欺部分因有牽連犯關係，依審判不可分原則，一併發回，併予
明。又此部分雖屬刑事訴訟法第三百七十六條第五款所列之案件，惟於修正刑事訴
訟法施行前，原得上訴於第三審法院，且已繫屬於法院，依刑事訴訟法施行法第五條
第一項規定，仍應依施行前之法定程序終結之，附此明。
上訴駁回部分：
按刑事訴訟法第三百七十七條規定，上訴於第三審法院，非以判決違背法令為理由，
不得為之。是提起第三審上訴，應以原判決違背法令為理由，係屬法定要件。如果上
訴理由狀並未依據卷內訴訟資料，具體指摘原判決不適用何種法則或如何適用不當，
或所指摘原判決違法情事，顯與法律規定得為第三審上訴理由之違法情形，不相適合
時，均應認其上訴為違背法律上之程式，予以駁回。本件上訴意旨略稱：被告乙○○
為台灣省合作金庫總經理，對該庫所屬新店支庫之非法扣留行為，自須負責，而負背
信罪責云云。
惟查原判決以自訴意旨略以被告乙○○為台灣省合作金庫總經理，對前引自訴事實，
難辭其責，亦犯有背信罪嫌云云。經審理結果，認被告為當時合作金庫之理事長，該
新店支庫之行使抵銷權行為，乃行庫一般之例行性催收逾期放款措施，其並無參與，
亦無從知情，並經證人呂學龍在原審供證無異，而認不能證明被告乙○○犯罪，因而
維持第一審此部分諭知被告無罪之判決，駁回上訴人在第二審之上訴，已詳其憑以
認定之理由，從形式上觀察，原判決並無任何違背法令之處。按刑事責任與民事責任
不同，端視行為人有無犯罪故意為斷，被告既未參與該抵銷之主張及行使，自無刑責
可言，上訴意旨徒憑己見，仍執前詞，任意指摘原判決採證、認事之職權行使，與法
律規定得為第三審上訴理由之違法情形，不相適合，此部分上訴違背法律上之程式，
應予駁回。至其餘上訴理由，均為針對甲○○所任新店支庫經理所為是否構成犯罪而
為指摘，與被告乙○○無涉，勿庸審究。又此部分雖屬刑事訴訟法第三百七十六條第
五款所列之案件，惟於修正刑事訴訟法施行前，原得上訴於第三審法院，且已繫屬於
法院，依刑事訴訟法施行法第五條第一項規定，仍應依施行前之法定程序終結之，附
此明。
據上論結，應依刑事訴訟法第三百九十五條前段、第三百九十七條、第四百零一條，
判決如主文。
中      華      民      國    八十五    年      五      月    二十三    日
                              最高法院刑事第九庭
                                  審判長法官  謝  家  鶴
                                        法官  羅  一  宇
                                        法官  吳  昭  瑩
                                        法官  花  滿  堂
                                        法官  陳  世  淙
      右正本證明與原本無異
                                              書  記  官
中      華      民      國    八十五    年      五      月    二十九    日


司法院資訊處製作；財團法人民間司法改革基金會備份。
